【裁判字號】    96,重訴,1586
【裁判日期】    980527
【裁判案由】    返還不當得利
【裁判全文】
臺灣臺北地方法院民事判決            96年度重訴字第1586號
原      告  教育部
法定代理人  丁○○
訴訟代理人  黃光慶律師
被      告  長發工程股份有限公司
                        之3
法定代理人  丙○○
訴訟代理人  周憲文律師
被      告  富邦產物保險股份有限公司
法定代理人  甲○○
訴訟代理人  李勝雄律師
被      告  台灣產物保險股份有限公司
法定代理人  乙○○
訴訟代理人  景熙焱律師
複代理人    胡美慧律師
上列當事人間返還不當得利事件，本院於中華民國98年5月13日
言詞辯論終結，判決如下：
    主  文
被告長發工程股份有限公司應給付原告新臺幣貳仟佰零壹萬零
肆佰貳拾柒元，及自民國九十四年十一月二十六日起至清償日止
，按年息百分之五計算之利息。
原告其餘之訴駁回。
訴訟費用由被告長發工程股份有限公司負擔。
本判決第一項於原告以新臺幣柒佰陸拾柒萬元為被告長發工程股
份有限公司供擔保後，得假執行。但被告長發工程股份有限公司
以新臺幣貳仟佰零壹萬零肆佰貳拾柒元為原告預供擔保得免為
假執行。
原告其餘假執行之聲請駁回。
    事實及理由
壹、程序方面：
一、被告長發工程股份有限公司前身為「長發工程有限公司」，
    嗣經增資變更組織為「長發工程股份有限公司」，依公司法
    第107條第2項之規定，其法人人格不失其同一性，合先敘明
    。
二、原告之法定代理人於本院審理期間由杜正勝變更為丁○○，
    被告台灣產物保險股份有限公司（下稱台灣產物公司）之法
    定代理人由賴國利變更為乙○○，均已聲請承受訴訟，核與
    民事訴訟法第176條規定尚無不合，應予准許。
貳、實體方面：
一、原告主張：
  (一)原告於民國75年間興建林口「中正運動公園」內之技擊館、
    球類館及選手宿舍等建築物硬體設施，其中該建物之水電及
    空調工程均由被告長發工程股份有限公司（下稱長發公司）
    得標，原告遂分別於75年1月27日、8月22日與長發公司訂定
    「技擊館、球類館水電及空調工程」（下稱技擊館等工程）
    及「選手宿舍水電及空調工程」（下稱選手宿舍工程）承攬
    契約（下稱系爭工程合約）。上開工程長發公司均依契約第
    21 條第（一）款規定分別向原告預領30％之工程款，分別
    為新台幣（下同）1,115萬1,000元（技擊館工程總金額3717
    萬元）、1,432萬5,000元（選手宿舍工程總金額4775萬元）
    ，而因技擊館、球類館之土木建築承包商於78年間中止與原
    告之土木建築承攬契約，技擊館等工程僅得進行至78年4月
    間之第二期工程；選手宿舍之土木工程則均未動工，並因建
    築及消防法令變更，該工程因而全未開始施作，從而，上開
    二工程因不可歸責於原告之事由而中止，無繼續施作之必要
    ，原告乃於94年11月4日發函終止二契約，並依二契約第25
    條第1、3項及民法第511條、第179條之規定，於94年11月7
    日催告通知送達長發公司後，請求被告長發公司返還預收之
    工程款。其中技擊館等工程累積計價工程款為616萬3,933元
    ，其中因原告已預支30％之工程款，及除尚未給付之10％之
    工程保留款（即61萬6,393元）外，其餘皆已給付，從而，
    技擊館等工程長發公司應返還之預付款，扣除其已施作工程
    累積計價工程款616萬3,933元之30％（即184萬9,180元）及
    10％之工程保留款（即61萬6,393元），被告長發公司就技
    擊館等工程所預支之1,115萬1,000元工程款，須返還原告金
    額為868萬5,427元（11,151, 000元－1,8 49,180元－616,
    393元＝8,685,427元）；選手宿舍工程因被告長發公司全未
    開始施作，自應將預付款1,432萬5,000元全額返還。
  (二)另被告富邦產物保險股份有限公司（更名前為國泰產物保險
    股份有限公司，下稱富邦產物公司）、台灣產物公司分別於
    上開二工程中，擔任被告長發公司之履約及預付工程款保証
    人，並依契約第7條第2款之約定放棄民法第745條之先訴抗
    辯權，故自應依民法第739條之規定，與被告長發公司連帶
    負清償預付工程款之責。且被告台灣產物公司尚就選手宿舍
    工程與被告長發公司訂立以原告為被保險人之保險契約，約
    定於被告長發公司不履行系爭工程，致被保險人（即原告）
    對工程預付款無法扣回，而受有損失時，被告台灣產物公司
    有清償原告1,432萬5,000元預付工程款之義務，是選手宿舍
    工程之預付款，被告富邦產物公司或被告台灣產物公司中，
    任一人向原告給付給付，或為其中一部份之給付，原告債權
    即於該全部或一部清償之範圍內獲得滿足，是被告富邦產物
    公司與被告台灣產物公司就該預付款負有不真正連帶債務之
    關係等語。
  (三)並聲明：(1)被告長發公司與被告台灣產物公司應連帶給付原
    告868萬5,427元，及自94年11月26日起迄清償日止，按年息
    5%計算之利息。(2)被告長發公司與被告富邦產物公司應連帶
    給付原告1,432萬5,000元，及自94年11月26 日起迄清償日
    止，按年息5%計算之利息。(3)被告台灣產物公司應給付原告
    1,432萬5,000元，及自94年11月26日起迄清償日止，按年息
    5%計算之利息。(4)前二項被告中任一被告為清償，其他被告
    於清償之範圍內免給付義務。(5)願供擔保，請准宣告假執行
    。
  (四)對被告抗辯之陳述：
  1.終止契約為形成權，並不適用民法消滅時效之規定，又原告
    終止契約，縱使被告長發公司因此受有損害，然選手宿舍工
    程總價4,775萬元、技擊館工程總價1,561萬7,425元、球類
    館工程總價2,155萬2,575元，扣除成本及5％營業稅後，原
    預期可得利潤合計為398萬6,545元（293萬4,7 19元＋34萬
    1,131元＋71萬695元＝398萬6,545元）；而被告長發公司為
    取得系爭二工程低價搶標，各項工程利潤分別只有0％至5％
    ，是被告長發公司自取得預付款至契約終止期間，技擊館等
    工程自79年1月1日起算至96年12月31日止受有781萬6,884元
    之利益（預付款868萬5,427元×5％法定利率×18年）、選
    手宿舍工程被告持有日期自76年1月1日起算至96年12月31
    日止，受有1,504萬1,250元（1,4 32萬5,000元×5％法定利
    率×21年），合計被告長發公司共受益2,285萬8,134元，所
    受利益顯大於所失利益。即便如被告長發公司所言，技擊館
    等工程於75年4月1日前營業稅率應以1.15％計算，被告長發
    公司就該工程最後請款日（78年5月5日）所計價金額為258
    萬7,782元，而累計計價金額為616萬3,933元，是該期之前
    工程款應為357萬6,151元（616萬3,933元－258萬7,782元）
    ，被告所增加之利益僅13萬7,681元，加上前揭所計算其預
    期所得利益398萬6,545元，所失利益至多亦僅412萬4,226
    元，少於所受利益，從而被告自不得再向原告主張尚有所失
    利益。又縱認被告長發公司尚有所失利益之損害，自94年11
    月8日（收到終止函之翌日），迄其主張抵銷之日96年12 月
    24日，亦已逾一年時效期間。被告長發公司主張其為系爭二
    工程之支出，均未舉證以實其說，顯屬無據，且均已罹於時
    效而不得再主張。
  2.公司法於90年修正，規定公司從事業務原則上不以登記範圍
    為限，故被告富邦產物公司、台灣產物公司自得經營保證業
    務，是依其分別與被告長發公司所簽訂之履約及預付工程款
    保証契約，被告富邦產物公司、台灣產物公司應分別就選手
    宿舍工程及技擊館等工程之預付款負保證義務。
  3.被告台灣產物公司就選手宿舍工程及技擊館等工程，尚簽訂
    預付款保証金保証書，目的即在確保原告得取回預付款，是
    依保險法第54條第2項，系爭保險單上所載於被告長發公司
    不履行工程合約時，被告台灣產物公司有給付保險金之義務
    ，應認包含原告終止契約致被告長發公司毋庸履行契約之情
    形，是被告長發公司未依原告請求返還預付款時，被告台灣
    產物公司所承保之保險事故即已發生，依約被告台灣產物公
    司應負保險人之還款責任。
  4.原告於94年11月4日發函被告長發公司，終止本案二工程契
    約，並催告其至遲應於同年月25日返還預付款，自該函送達
    被告長發公司之日（即94年11月7日）起，依系爭契約第25
    條第3項及民法第179條後段規定，被告長發公司即負返還原
    告預付款之義務；而被告長發公司未於該期限返還起，即為
    被告台灣產物公司及富邦產物公司所承保保險事故發生之日
    （94年11月26日），故被告台灣產物公司及富邦產物公司應
    負保險人之還款義務，故原告於96年11月23日訴請被告等賠
    付工程款，未罹於民法第125條、保險法第65 條規定之請求
    權時效。
二、被告則以：
  (一)被告長發公司部分：
  1.技擊館等工程乃原告因故於78年間與土木建築承攬商終止契
    約，卻未將土木建築重新發包，使該工程之建造執照於79年
    5月15日逾期作廢，致配合施作之系爭水電空調工程無所附
    麗；選手宿舍工程因土木建築遲未動工，致該工程之建造執
    照於77年6月2日逾期作廢，致被告水電空調工程亦無法施作
    ，是系爭兩工程因可歸責於原告之事由所致給付不能，依民
    法第267條之規定被告有請求對待給付（即系爭預付工程款
    ）之權，原告主張終止契約、請求返還不當得利，不符法律
    上之規定。且系爭兩工程無法建造施工，數十年來原告既不
    重新發包繼續推動工程，閒置契約並任令兩工程建照逾期作
    廢，已足信賴原告不欲行使契約權利，此際原告突然終止契
    約請求還款，顯違誠信原則。退萬步言之，縱認原告有終止
    契約、請求不當得利之權，惟無論是自75年簽約時、技擊館
    等工程79年5月15日建造執照作廢或選手宿舍工程77年6月2
    日建造執照作廢起算，均至原告94年11月4日來函主張終止
    契約時止，其請求被告履行承攬契約之請求權已逾15年時效
    而消滅，自不應再允許原告於契約請求權罹於時效後，再行
    使契約終止權，請求返還不當得利。
  2.若認為原告得終止契約，依民法第511條但書及兩造工程契
    約第25條之約定，原告亦應賠償被告因此所受損害，並以此
    損害賠償債權與原告之請求抵銷之，而依民法第216條規定
    ，損害賠償之範圍包括所受之損害及所失利益，明細如下：
  (1)預期利潤損失：被告對於原告之報價，係在工程價格部分加
    入本身考量之若干因素及利潤以決定其報價，是技擊館等工
    程之工程總價3,717萬元，扣除已估驗計價款616萬3,933元
    ，其所餘未施作部份工程金額為3,100萬6,067元，再依78年
    度同業利潤標準純利率11％計算，被告可得預期利潤為341
    萬0,667元；選手宿舍工程之工程總價為4,775萬元，參諸78
    年度同業利潤標準純利率11％，被告可得預期利潤為525萬
    2,500元，合計系爭兩工程被告可得預期利潤尚有866萬3,16
    7元。至於原告計算工程管理費利潤，以營業稅率5％計算被
    告收益，查雖營業稅率因營業稅法改制，由原本之1.15 ％
    調升至5％，然兩造已協議稅負之增加由原告負擔差額，是
    原告以5％之營業稅率計算被告管理費收益並不正確。況被
    告收取之工程預付款，業已投入系爭兩工程之支出，並未因
    此受有利益，縱真存入銀行生息，目前年利率均不到1％，
    原告以年利率5％計算被告有上千萬元利息收入，顯不可採
    。
  (2)已支出工程成本：被告為技擊館等工程已支出工程成本1,69
    1萬7,159元，為選手宿舍工程已支出工程成本1,737萬7,672
    元，應予扣抵。其中包括：
    95年1月間兩造共同會勘技擊館等工程現場清點剩餘材料
      ，刪除鐵皮風管5,719元，合計尚有21萬8,902元已進場材
      料未計價。
    被告為技擊館等工程辦理工程履約保證而繳付保險費5 萬
      5,755元，辦理預付工程款保證而繳付保險費16萬7,265元
      ；為選手宿舍工程辦理工程履約保證而繳付保險費7萬1,
      625元，辦理預付工程款保證而繳付保險費21萬4,875元，
      合計支出50萬9,520元。
  (二)被告富邦產物公司部分：被告富邦產物公司雖於選手宿舍工
    程合約上用印，惟因屬產物保險公司，自不能經營保險以外
    之業務，是被告富邦產物公司與原告係成立履約保證保險，
    而非保證。又依工程履約保證保險單第1條，係約定以被告
    長發公司不履行工程合約為保險事故之發生，而本案原告係
    以「工程已無施作之必要」為由欲終止契約，非被告長發公
    司有違背工程合約之情事，故承保事故並未發生；且選手宿
    舍工程合約第7條第2項僅約定，被告依履約保證保險單之規
    定對原告負責，亦即被告以履約保證保險金為其承保範圍，
    不及於預付款，原告請求預付款責任，被告富邦產物公司無
    賠償義務。退步言之，選手宿舍工程從75年訂定至今已逾20
    年，依保險法第65條之規定，原告之請求權已罹於消滅時效
    。
  (三)被告台灣產物公司部分：被告台灣產物公司未經核准為保證
    業務，其與原告就技擊館等工程所簽訂之契約，性質應屬保
    證保險而非保證，是被告台灣產物公司雖於技擊館等工程合
    約之「履約保證人」欄簽名，然僅以履約保證金保證書所載
    之內容，即被告長發公司有不履行合約之情形時，始有給付
    保險金之義務，而系爭兩工程為可歸責於原告之事由而終止
    ，故被告台灣產物公司無理賠義務。又技擊館等工程及選手
    宿舍工程自75年訂定至今已逾20年，原告履約之請求權已罹
    逾15年之消滅時效，自不得再請求終止契約。
  (四)均聲明：(1)駁回原告之訴及假執行之聲請。(2)如受不利判決
    ，願供擔保請准宣告免予假執行。
三、兩造不爭執之事項：（詳見本院97年6月3日言詞辯論筆錄，
    見本院卷第315、316頁）
  (一)原告為興建林口「中正運動公園」內之技擊館、球類館及選
    手宿舍等建築物硬體設施，與被告長發公司訂定「技擊館等
    工程」及「選手宿舍工程」承攬契約。上開二工程長發公司
    依約分別向原告預領30％之工程款，分別為1,115萬1,000元
    、1,432萬5,000元，而技擊館等工程已於78年4月中止，原
    告已估驗計價616萬3,933元，扣除已付估驗工程款及扣回預
    付款184萬9,180元，尚有工程保留款61萬6,393元未付；選
    手宿舍工程因土木建築未動工，致本工程亦未能動工，原告
    乃於94年11月4日以存證信函主張終止系爭兩工程，於94年1
    1月7日送達被告長發公司。
  (二)被告台灣產物公司曾於75年9月26日以教育部為被保險人，
    承保長發公司就選手宿舍工程所受領之預付工程款，保險金
    額為1,432萬5,000元，另就技擊館工程，其保險金額為1,11
    5萬1,000元；又被告富邦產物公司（更名前為國泰產物保險
    股份有限公司）於原告與被告長發公司之選手宿舍水電及空
    調工程契約中，擔任被告長發公司之履約保證人。
四、兩造爭執之事項：（詳見本院97年6月3日言詞辯論筆錄，見
    本院卷第316頁）
  (一)原告就系爭兩工程契約是否仍有權終止契約？原告就系爭兩
    工程契約終止後之請求返還預付款權利是否已罹於時效？
  (二)若認原告得終止契約，被告是否因此受有損害？損害額為多
    少？
  (三)被告富邦產物公司與原告就選手宿舍工程所簽訂之契約係屬
    民法上之保證契約或保險法上之保險契約？若認上開契約屬
    履約保證保險，富邦產物公司與原告約定之保險事故為何？
    承保範圍是否包含工程預付款？是否已罹於時效？
  (四)被告台灣產物公司與原告就技擊館等工程所簽訂之契約性質
    為何？若認上開契約屬履約保證保險，台灣產物公司與原告
    約定之保險事故為何？是否已罹於時效？
五、得心證之理由：
  (一)原告就系爭兩工程契約是否仍有權終止契約？原告就系爭兩
    工程契約終止後之請求返還預付款權利是否已罹於時效？
  1.原告就系爭兩工程契約是否仍有權終止契約？
  按請求權，因十五年間不行使而消滅。民法第125條前段定
    有明文。次按民法所定之消滅時效，僅以請求權為其客體，
    故就形成權所定之存續期間，並無時效之性質（最高法院22
    年台上字第716號判例參照）。次按工作未完成前，定作人
    得隨時契約。民法第511條亦定有明文。再按定作人依民法
    第503條規定解除契約，以因可歸責於承攬人之事由，遲延
    工作，顯可預見其不能於限期內完成者為其要件，而依民法
    第511條規定，祇須在工作完成前，定作人得隨時終止契約
    ，不受任何限制。第按民法第511條規定，工作未完成前，
    定作人得隨時終止契約。但應賠償承攬人因契約終止而生之
    損害。係指定作人於承攬人工作未完成前，如認工作之繼續
    進行，對其已無利益時，得不定期限、不具理由隨意終止契
    約，…若定作人係以承攬人有違反契約目的之行為，以之為
    可歸責之重大事由終止契約，即與民法第511條之規定有間
    ，自無該條之適用（最高法院69年台上字第2229號、92年台
    上字第2114號判決參照）。
  原告主張：終止契約為形成權，並不適用民法消滅時效之規
    定，其本於民法第511條之規定，自有終止系爭工程契約之
    權利。被告則抗辯：自原告與被告長發公司於75年簽約時、
    技擊館等工程79年5月15日建造執照作廢或選手宿舍工程77
    年6 月2日建造執照作廢起算，均至原告94年11月4日來函主
    張終止契約時止，其請求被告履行承攬契約之請求權已逾15
    年時效而消滅，自不應再允許原告於契約請求權罹於時效後
    ，再行使契約終止權云云。
  查本件原告為系爭兩工程之定作人，揆諸前開法律規定及最
    高法院判例意旨，依法不論其有無可歸責之事由，本得不受
    限制隨時終止承攬契約。又查，本件原告係依法行使終止權
    終止系爭工程契約，終止權乃形成權，參諸上開最高法院判
    例意旨，民法所定之消滅時效，僅以請求權為其客體，故就
    形成權所定之存續期間，並無時效之性質，是被告抗辯自原
    告與被告長發公司於75年簽約時、技擊館等工程79年5月15
    日建造執照作廢或選手宿舍工程77年6月2日建造執照作廢起
    算，均至原告94年11月4日終止契約時止，其請求被告履行
    承攬契約之請求權已逾15年時效而消滅，原告不得再行使契
    約終止權云云，顯屬無據，尚難採信。再被告雖舉臺灣高等
    法院所屬法院91年度法律座談會民事類提案第4號法律問題
    之多數意見為例（見本院卷第62、63頁），而主張原告無權
    終止系爭工程契約，惟查臺灣高等法院所屬法院法律座談會
    之結論，並無拘束法院之效力，且參以上開法律問題之案例
    乃契約解除權之行使問題，與本案原告所為之契約終止權尚
    有不同，是被告以此比附援引，亦非適當。綜此，原告主張
    其依民法第511條之規定而有權終止系爭工程契約，尚非無
    據，足以採信。
  被告復抗辯原告於十數年來不思重新發包使工程繼續推動，
    又閒置契約不予處理致契約請求權罹於時效，更任令系爭兩
    工程建照逾期作廢，自足使人信賴原告已不欲行使契約權利
    ，是其在簽約經過19年以後突然發函片面主張終止契約，其
    終止契約顯違誠信原則，應不生效云云。惟查，被告長發公
    司於原告長期未為給付情形時，其本得依民法第254條規定
    對原告為解除契約，是法律就此已賦予被告長發公司相關之
    救濟權利，另衡以原告終止系爭工程契約係本於法律所規定
    ，乃權利之正當行使，並無違反公共利益，亦非以損害他人
    為目的，是被告抗辯原告終止契約係違反誠信原則，為無理
    由，難以採信。
  2.原告就系爭兩工程契約終止後之請求返還預付款權利是否已
    罹於時效？
  按當事人主張有利於己之事實者，就其事實有舉證之責任。
    民事訴訟法第277條定有明文。而主張權利義務有消滅或妨
    礙事由發生之當事人，應就該消滅或妨礙事由業已發生之要
    件事實，負舉證責任，故被告抗辯被原告之返還預付款之請
    求權已罹於時效而消滅，自應就消滅事由業已發生之存在負
    舉證責任。次按消滅時效因起訴或聲請強制執行而中斷；時
    效中斷者，自中斷之事由中終止，重新起算。民法第129條
    第1項第3款、第2項第5款、第137條第1項亦分別定有明文。
  被告抗辯：自75年簽約時、技擊館等工程79年5月15日建造
    執照作廢或選手宿舍工程77年6月2日建造執照作廢起算，均
    至原告94年11月4日來函主張終止契約時止，其請求被告履
    行承攬契約之請求權已逾15年時效而消滅，自不應再允許原
    告於契約請求權罹於時效後，再行使契約終止權，請求返還
    不當得利云云。原告則主張：其於94年11月4日發函被告長
    發公司，終止本案二工程契約，並催告其至遲應於同年月25
    日返還預付款，該函送達被告長發公司之日為94年11月7日
    ，故其於96年11月23日訴請被告等賠付工程款，並未罹於民
    法第125條規定之請求權時效等語。
  經查，原告主張其於94年11月4日以存證信函主張終止系爭
    兩工程，於94年11月7日送達被告長發公司等情，業據其提
    出被告長發公司亦不爭執真正之桃園一支郵局94年11月4日
    第552號存證信函（見本院卷第33頁至第36頁），復為兩造
    所不爭執，業如上述，是堪認系爭工程契約於94年11月7日
    發生終止之效力，則系爭工程預付款返還請求權時效起算日
    ，應自原告終止系爭契約之意思表示送達被告長發公司即94
    年11月7日起算15年，又迄至原告提起本件訴訟之日即96年
    11月23日（有本院收狀戳為憑，見本院卷第1頁）請求被告
    返還系爭兩工程之預付款，消滅時效期間重新起算不滿3年
    ，故被告抗辯原告之請求權罹於時效，並無理由。
  (二)若認原告得終止契約，被告是否因此受有損害？損害額為多
    少？
  1.被告長發公司抗辯伊為技擊館等工程已支出工程成本1,691
    萬7,159元，為選手宿舍工程已支出工程成本1,737 萬7,672
    元；又技擊館等工程之工程總價3,717萬元，扣除已估驗計
    價款616萬3,933元，其所餘未施作部份工程金額為3,100萬
    6,067元，依78年度同業利潤標準純利率11％計算，被告可
    得預期利潤為341萬0,667元；選手宿舍工程之工程總價為
    4,775萬元，參諸78年度同業利潤標準純利率11％，被告可
    得預期利潤為525萬2,500元，合計系爭兩工程被告可得預期
    利潤尚有866萬3,167元，是伊受有上開預期利潤損失866萬
    3,167元均應予扣抵云云，為原告所否認，揆諸前開法律規
    定，被告長發公司自應就所受損害之有利於己之事實，負舉
    證責任。
  2.工程費用損失部分：被告長發公司雖抗辯伊為技擊館等工程
    已支出工程成本1, 691萬7,159元，為選手宿舍工程已支出
    工程成本1,737萬7,672元，受有上開金額之損害而主張抵銷
    云云，並提出95年1月工地現場剩餘材料會勘材料表（見本
    院卷第70頁）為憑，惟查上開會勘材料表所列金額僅21萬
    8,902元，且為被告長發公司單方製作之私文書，又經原告
    否認其真正，被告長發公司就此部分之支出亦未能舉證以實
    其說，是被告長發公司抗辯伊為技擊館等工程已支出工程成
    本1,691萬7,159元，為選手宿舍工程已支出工程成本1,737
    萬7,672元，而受有上開金額之損失，均屬無據，自難採信
    。
  3.所失利益部分：被告長發公司抗辯技擊館等工程之工程總價
    3,717萬元，扣除已估驗計價款616萬3,933元，其所餘未施
    作部份工程金額為3,100萬6,067元，依78年度同業利潤標準
    純利率11％計算，伊可得預期利潤為341萬0,667元；選手宿
    舍工程之工程總價為4,775萬元，參諸78年度同業利潤標準
    純利率11％，伊可得預期利潤為525萬2,500元，合計系爭兩
    工程被告可得預期利潤尚有866萬3,167元，是伊受有上開預
    期利潤損失866萬3,167元，均應予扣抵等語，為原告所否認
    ，並主張系爭兩工程皆經原告公開招標，而由被告長發公司
    與其他廠商競出低價得標，各單項工程利潤分別只有0%~5 %
    ，自不容被告長發公司再以同業利潤之純利率11%為其可得
    利益之計算標準，又依被告長發公司投標當時自行填寫之標
    單及工程預算書計價顯示，關於選手宿舍工程，被告長發公
    司可得之利潤為293萬4719元、技擊館工程部分之利潤為34
    萬1131元、球類館工程部分可得利潤為71萬695元，合計被
    告長發公司可得利潤為398萬6545元。然被告長發公司應返
    還原告技擊館等工程之工程預付款為868萬5427元，被告長
    發公司持有日期自79年1月1日起算至96年12月31日止，共計
    18年，以法定利率5％計算，被告受有781萬6884元之利益（
    868萬5427元×5％×18＝781萬6884元）；被告長發公司應
    返原告選手宿舍等工程之工程預付款為1432萬5000萬元，其
    持有日期自76年1月1日算至96年12月31日，共計21年，以法
    定利率5％計算，被告長發公司受有1504萬1250元之利益（
    1432萬5000元×5％×21＝1504萬1250元），則被告長發公
    司共受利益2285萬8134元，是被告長發公司所受利益已大於
    其主張「所失利益」之損害，從而，被告長發公司不得再向
    原告主張其尚有所失利益。查：
  按損害賠償，除法律另有規定或契約另有訂定外，應以填補
    債權人所受損害及所失利益為限；依通常情形或依已定之計
    劃、設備或其他特別情事，可得預期之利益，視為所失利益
    ，民法第216條定有明文。
  被告長發公司抗辯因原告之終止契約行為，伊受有承攬預期
    利益之損失，依78年度財政部所頒營造業同業利潤標準，淨
    利率為工程造價百分之11計算，所失利益為866萬3,167元等
    語，雖為原告所否認，並以前揭情詞置辯，惟查，財政部每
    年均就營利事業各種同業核定利潤標準，作為課徵所得稅之
    依據，其核定之同業利潤標準，係依各業抽樣調查並徵詢各
    業同業公會之意見而為核定，財政部所核定之房屋興建投資
    營業利潤標準，當可作為營造業者可得預期利益計算之標準
    ，再參照75至79年度同業利潤標準表所示，電路及管道工程
    營造之淨利率均為11%（見本院卷第346頁至第350頁），是
    被告長發公司抗辯依78年度財政部所頒營造業同業利潤標準
    ，淨利率為工程造價11%計算所失利益為866萬3,167元（計
    算式：3,100萬6,067×11％＋4,775萬元×11％＝866萬
    3,167元），尚非虛妄，堪以採信。
  惟按民法第216條第1項規定，損害賠償以填補債權人所受損
    害及所失利益為限，則損害賠償之債權人，基於與受損害之
    同一原因事實，受有利益，自應於所受損害內，扣除所受之
    利益，以為實際之賠償額。此損益相抵之原則，於損害與利
    益係基於同一原因事實而生者，即可適用（最高法院86年台
    上字第1367號判決參照）。
  原告主張：被告長發公司應返還原告技擊館等工程之工程預
    付款為868萬5427元，伊持有日期自79年1月1日起算至96年
    12月31日止，共計18年，以法定利率5％計算，伊受有781萬
    6884元之利益；被告長發公司應返原告選手宿舍等工程之工
    程預付款為1432萬5000萬元，伊持有日期自76年1月1日算至
    96年12月31日，共計21年，以法定利率5％計算，伊受有150
    4萬1250元之利益，則伊共受有2285萬8134元之利益，是被
    告長發公司所受利益已大於其「所失利益」之損害，自不得
    再向原告主張其尚有所失利益等語。被告長發公司辯以：被
    告收取之工程預付款，業已投入系爭兩工程之支出，並未因
    此受有利益，縱真存入銀行生息，目前年利率均不到1％，
    原告以年利率5％計算被告有上千萬元利息收入，並不可採
    。
  經查，原告主張被告長發公司自79年1月1日、76年1月1日分
    別向原告預領30％之工程款，分別為1,115萬1,000元、1,43
    2萬5,000元，而技擊館等工程已於78年4月中止，原告已估
    驗計價616萬3,933元，扣除已付估驗工程款及扣回預付款18
    4萬9,180元，尚有工程保留款61萬6,393元未付等情，為被
    告所不爭執，堪信為真實。次查，就技擊館等工程部分以原
    告請求長發公司應返還之預付款868萬5,427元，自被告長發
    公司79年1月1日起受領上開金額868萬5,427元，起算至原告
    請求被告長發公司返還上開金額之日即94年11月25日止，以
    法定利率5％計算，被告受有691萬268元之利益；就選手宿
    舍等工程部分，自被告長發公司76年1月1日起受領上開金額
    1,432萬5,000元，起算至原告請求被告長發公司返還上開金
    額之日即94年11月25日止，被告受有1354萬7,918元之利益
    ，合計被告長發公司共受有2045萬8,186元之利益等情，堪
    以認定。至被告長發公司雖抗辯伊所收取之工程預付款，業
    已投入系爭兩工程之支出，並未因此受有利益，縱真存入銀
    行生息，目前年利率均不到1％，原告以年利率5％計算被告
    之利息收入，為無理由，惟查，被告長發公司未能舉證證明
    其就系爭工程之工程支出費用，業如上述，則其抗辯將所收
    取之工程預付款，投入系爭兩工程之支出，自難採信，另衡
    以收受金錢因而享有其利息之利益，乃社會常情，又觀諸臺
    灣銀行76年至96年間之平均一年期定期存款利息為5.277％
    ，有臺灣銀行財務部98年1月15日財交字第09800010571號函
    在卷足憑（見本院卷第411、412頁），是堪認原告主張以法
    定利率5％計算被告長發公司上開所受利益，尚屬適當，復
    揆諸前開最高法院判決意旨，被告長發公司既基於同一原因
    事實，而同時受有上開所失利益之損失及上開所受利益，所
    受利益又大於所受損失，則原告主張被告長發公司所受利益
    已大於其所失利益之損害，不得再向其主張所失利益之損害
    ，為有理由，應堪採信。綜此，被告長發公司抗辯以其所受
    損失及所失利益與其應返還原告之預付工程款抵銷之，即屬
    無據，要難採信。
  4.另原告雖主張被告長發公司縱有所失利益之損害時，惟其自
    收受系爭契約終止函之翌日即94年11月8日，迄96年12月24
    日其主張抵銷為止，業已罹於民法第514條第2項之1年時效
    ，自不得再主張上開損害云云。惟按承攬人之損害賠償請求
    權或契約解除權，因其原因發生後，一年間不行使而消滅。
    民法第514條第2項固有明文。然按二人互負債務，而其給付
    種類相同，並均屆清償期者，各得以其債務，與他方之債務
    ，互為抵銷；債之請求權雖經時效而消滅，如在時效未完成
    前，其債務已適於抵銷者，亦得為抵銷，民法第334條、第
    337 條亦分別定有明文。是依上開規定被告長發公司之上開
    損害賠償請求權固因民法第514條第2項規定1年間不行使罹
    於時效消滅，但參以民法第337條之規定時效消滅之債權仍
    可與所負之債務相抵銷，是原告上開主張並無足採，併予敘
    明。
  5.原告主張被告長發公司返還預付款，是否有據？金額若干？
  按民法第179條規定所謂「法律上之原因」，並非專指債之
    關係而言，倘受益人係因他人之給付行為而受利益，則所謂
    「法律上之原因」，係指該他人與受益人所欲達成之經濟上
    目的。惟迨契約終止後，因為工作尚未完成，承攬人已不能
    就該部分依約請求給付報酬。是原有法律上之原因，其後因
    契約終止而不復存在。依民法第179條後段規定，承攬人即
    非不得請求定作人返還其利益。再按工作未完成前，定作人
    得隨時終止契約，但應賠償承攬人因契約終止而生之損害，
    為民法第511條所明定，故定作人終止契約所附理由，縱非
    事實，亦於契約終止之效力不生影響，因之承攬人溢收之工
    程款即失其法律上之原因，從而定作人以不當得利之法律關
    係請求承攬人返還溢收之工程款及法定遲延利息，自應准許
    。（最高法院74年台上字第1769判決、82年度台上字第315
    號意旨參照）
  經查，原告主張被告長發公司依系爭工程契約分別向原告預
    領30％之工程款，分別為1,115萬1,000元、1,432萬5,000元
    ，而技擊館等工程已於78年4月中止，原告已估驗計價616萬
    3,933元，扣除已付估驗工程款及扣回預付款184萬9,180元
    ，尚有工程保留款61萬6,393元未付；選手宿舍工程因土木
    建築未動工，致本工程亦未能動工，原告於94年11月4日以
    存證信函主張終止系爭兩工程，於94年11月7日送達被告長
    發公司等情，為兩造所不爭執，已如上述，堪信為真實。次
    查，系爭工程契約終止後，因為工作尚未完成，被告長發公
    司已不能就該部分依約請求給付報酬，是原有法律上之原因
    ，其後因契約終止而不復存在，參以上開最高法院判決意旨
    ，原告非不得請求被告長發公司返還其利益，是原告主張就
    技擊館等工程，扣除被告長發公司已施作工程累積計價工程
    款616萬3,933元之30％（即184萬9,180元）及尚未給付之10
    ％工程保留款（即61萬6,393元），被告長發公司應返還868
    萬5,427元（計算式：11,151,000元－1,849,180元－616,39
    3元＝8,685,427元）；選手宿舍工程因被告長發公司全未開
    始施作，應將預付款1,432萬5,000元全額返還等語，為有理
    由，應予准許。
  末按給付有確定期限者，債務人自期限屆滿時起，負遲延責
    任。遲延之債務，以支付金錢為標的者，債權人得請求依法
    定利率計算之遲延利息；應付利息之債務，其利率未經約定
    ，亦無法律可據者，週年利率為百分之5，民法第229條第1
    項、第203條分別定有明文。查原告於94年11月4日函催被告
    長發公司應於同年月25日前返還系爭預付款等情，業據原告
    提出被告長發公司桃園一支郵局94年11月4日第552號存證信
    函（見本院卷第33頁至第36頁）為憑，堪以認定，是原告對
    被告長發公司請求返還之預付款，係約定期限之給付，而未
    約定遲延利率，是原告另請求自94年11月26日起加計百分之
    5之利息，於法有據，應予准許。綜此，原告請求被告長發
    公司應返還2301萬427元，及自94年11月26日起至清償日止
    ，按年息百分之5計算之利息部分，即屬有據，應予准許。
  (三)被告富邦產物公司與原告就選手宿舍工程所簽訂之契約係屬
    民法上之保證契約或保險法上之保險契約？若認上開契約屬
    履約保證保險，富邦產物公司與原告約定之保險事故為何？
    承保範圍是否包含工程預付款？是否已罹於時效？
  1.被告富邦產物公司與原告就選手宿舍工程所簽訂之契約係屬
    民法上之保證契約或保險法上之保險契約？
  按稱保證者，謂當事人約定，一方於他方之債務人不履行債
    務時，由其代負履行責任之契約。次按保證保險人於被保險
    人因其受僱人之不誠實行為或其債務人之不履行債務所致損
    失，負賠償之責。民法第739條、保險法第95條之1分別定有
    明文。
  原告主張：依公司法修正規定保證業務亦為被告富邦產物公
    司得為營業之項目，況其經年收取費用，為他人提供工程履
    約保証，並於契約上為「保証人」之表示，則被告富邦產物
    公司自應負連帶保証人之義務云云。被告富邦產物公司辯以
    ：富邦產物公司雖於選手宿舍工程合約上用印，惟因屬產物
    保險公司，自不能經營保險以外之業務，是被告富邦產物公
    司與原告係成立履約保證保險，而非保證。
  經查，依系爭工程合約當事人簽名欄所載，富邦產物公司雖
    曾於系爭工程合約「履約保證人」欄具名簽章，並註記：
   「本公司之保證責任以本公司簽發之履約保證金保證書所載
    內容為限」等語，惟參以系爭工程履約保證書載有：「保證
    書人國泰產物保險股份有限公司（以下簡稱本公司），茲因
    長發工程股份有限公司（以下簡稱承攬人）承攬後開工程（
    以下簡稱工程），與要保人訂立工程履約保證保險契約，特
    立本保險單為證」等語，復載有「保單號碼、要保人、被保
    險人」等語，有系爭工程合約及系爭履約保證書附卷可稽（
    見本院卷第32頁、第255頁）。再查，被告富邦產物公司乃
    係經營財產保險業務之公司，保證非屬該公司經營之業務範
    圍，亦有該公司之變更登記事項卡及章程可憑（（見本院卷
    第247頁至第254頁）。綜此，揆諸上開保證書上載有保單號
    碼，及被告富邦產物公司係經營財產保險業務之公司，保證
    非屬該公司經營之業務範圍等情，堪認被告富邦產物公司所
    簽具之預付款保證保險批單，其性質核屬保險法第95條之1
    規範之保證保險甚明。
  2.若認上開契約屬履約保證保險，富邦產物公司與原告約定之
    保險事故為何？承保範圍是否包含工程預付款？
  原告主張：依契約第25條第3項，原告終止被告長發公司之
    工程合約後，被告長發公司有將剩餘之預付工程款返還原告
    之義務，從而，自屬被告富邦產物公司之履約保證範圍內之
    履約義務云云。被告富邦產物公司辯以：依工程履約保證保
    險單第1條，係約定以被告長發公司不履行工程合約為保險
    事故之發生，而本案原告係以「工程已無施作之必要」為由
    終止契約，非被告長發公司有違背工程合約之情事，故承保
    事故並未發生；且被告富邦產物公司以履約保證保險金為其
    承保範圍，不及於預付款，原告請求預付款責任，被告富邦
    產物公司無賠償義務等語。
  經查，被告富邦產物公司所為之前揭抗辯，業據提出之原告
    不爭執真正之工程履約保證保險單為證，依該保險單條款第
    2 條第2項約定：「本公司對於下列損失及費用不負賠償責
    任：1.承攬人不償還預付款所致之損失」等語（見本院卷第
    78頁），堪認被告富邦產物公司予原告間之承保範圍並不及
    於預付款。又查，本件原告係起訴請求被告長發公司返還預
    付款，是堪認富邦產物公司抗辯伊以履約保證保險金為其承
    保範圍，不及於預付款，原告請求預付款責任，伊無賠償義
    務等語，應屬實在，足以採信。綜此，被告富邦產物公司所
    承保範圍不包含工程預付款，則原告請求被告富邦產物公司
    連帶負賠償責任，即屬無據，不應准許。
  (四)被告台灣產物公司與原告就技擊館等工程所簽訂之契約性質
    為何？若認上開契約屬履約保證保險，台灣產物公司與原告
    約定之保險事故為何？是否已罹於時效？
  1.被告台灣產物公司與原告就技擊館等工程所簽訂之契約性質
    為何？
  原告主張：就技擊館等工程部分，被告台灣產物公司除應負
    履約保證人責任外，並應依預付款保證保險批單，負保險人
    給付保險金之責任云云。被告台灣產物公司辯以：伊未經核
    准為保證業務，其與原告就技擊館等工程所簽訂之契約，性
    質應屬保證保險而非保證等語。
  經查，依系爭工程合約當事人簽名欄所載，被告台灣產物公
    司雖曾於系爭工程合約「履約保證人」欄具名簽章，並註記
    ：「本公司之保證責任以本公司簽發之履約保證金保證書所
    載內容為限」等語，惟參以系爭工程預付款保證金保證書載
    有：「立預付款保證保險批單人台灣產物保險股份有限公司
    ...，茲因長發工程股份有限公司....，承包教育部（以下
    簡稱定作人）中正運動公園球類館、技擊館水電及空調工程
    ... 特訂立本保證保險批單為證」、復載有「保單號碼00-0
    0-0000000，批單號碼00-00-0000」等語，此有系爭工程合
    約及系爭預付款保證金保證書可憑（見本院卷第19頁、第40
    頁），是堪認被告台灣產物公司所簽具之預付款保證保險批
    單，其性質核屬保險法第95條之1規範之保證保險。
  2.若認上開契約屬履約保證保險，台灣產物公司與原告約定之
    保險事故為何？
  按當事人間因訂立契約而成立法律關係所衍生之紛爭應如何
    適用法律，屬於法院之職權，除非當事人約定之內容違反強
    制禁止規定而無效者外，應以契約約定之具體內容，探求當
    事人之真意為判斷基礎，此乃私法自治、契約自由原則之體
    現。又契約文字業已表示當事人真意，無須別事探求者，即
    不得反捨契約文字而更為曲解，最高法院17年度上字第1118
    號判例著有明文，是有關契約條文之解釋，首須就契約文字
    觀察判斷是否表示當事人真意，如契約文字已表示當事人之
    真意，則不得反捨契約文字而就過去事實及其他一切證據資
    料更為曲解，如契約文字未能完全表示出當事人之真意，始
    得就過去事實及其他一切證據資料探求當事人立約當時之真
    意而為契約條文之解釋，方符事理。
  原告主張：保險事故包括因原告終止契約致被告長發公司毋
    庸履行工程合約之情形。被告台灣產物公司辯以：伊僅以履
    約保證金保證書所載之內容，即被告長發公司有不履行合約
    之情形時，始有給付保險金之義務，而系爭兩工程為可歸責
    於原告之事由而終止，故伊無理賠義務。
  經查，觀諸系爭預付款保證金保證書所載：「承包商（即被
    告長發公司）如不履行工程合約所訂工作致定作人（即原告
    ）無法自工程估驗款內扣回，經要求承包商償還，未獲履行
    ，本公司保證代為償還」等語，堪認被告台灣產物公司與原
    告就技擊館等工程約定之保險事故應為「被告長發公司不履
    行工程合約所訂工作致原告無法自工程估驗款內扣回」，是
    被告台灣產物公司辯稱伊僅就被告長發公司有不履行合約之
    情形時，始有給付保險金之義務，本案為原告任意終止契約
    之情形，並不符合上開條款所約定之情形，伊無理賠之義務
    等語，應屬有據，堪以採信。
  至原告雖主張系爭預付款保證金保證書為被告台灣產物公司
    所發行之定型化工程預付款保單，原告並未參予簽訂，且其
    均明知工程契約第25條第1項、第3項有原告得隨時終止合約
    要求被告長發公司返還預付工程款之規定，因而本件若認被
    告台灣產物公司之賠付責任不包含原告終止契約後之請求時
    ，對於原告顯失公平，依保險法第54條之1第4款規定對被保
    險人應屬無效情形云云。惟查，系爭預付款保證金保證書載
    承包商如不履行工程合約所訂工作致定作人無法自工程估驗
    款內扣回，經要求承包商償還，未獲履行，本公司保證代為
    償還等語參以上開最高法院判例意旨，該保險單所載，關於
    保險事故發生之約定，並無不明確之情形，是原告主張本件
    有保險法第54條第2項所定保險契約有疑義，應為其有利之
    解釋云云，難以採取。
  3.就選手宿舍工程部分，台灣產物公司與原告約定之保險事故
    為何？
  原告主張：就選手宿舍工程部分，原告與被告台灣產物公司
    簽有工程預付款保證保險單，是被告台灣產物公司應負預付
    款保證保險單之保險人責任。被告台灣產物公司辯以：依工
    程預付款保證保險單條款，伊僅於被告長發公司有不履行合
    約之情形時，始有給付保險金之義務，而系爭兩工程為可歸
    責於原告之事由而終止，故伊無理賠義務。
  查依原告提出之台灣產物公司之工程預付款保證保險單條款
    第1條（承保範圍）：「工程承攬人（即被告長發公司）因
    不履行本保險單所載工程契約（以下稱工程契約），致被保
    險人（即原告）對工程預付款無法扣回，而受有損失時，由
    本公司（即台灣產物公司）依保險單之約定對被保險人負賠
    償責任」等語（見本院卷第42頁），堪認被告台灣產物公司
    與原告就選手宿舍工程約定之保險事故為被告長發公司不履
    行系爭工程契約，致原告對工程預付款無法扣回，而受有損
    失者。次查，系爭工程契約乃原告本於民法第511條之規定
    所為之終止，並無被告長發公司不履行系爭工程契約，致原
    告對工程預付款無法扣回之情形，是被告台灣產物公司抗辯
    本件不符合上開保險事故發生之情形，其無賠償之義務，尚
    非虛妄。綜此，台灣產物公司抗辯其就系爭兩工程所承保之
    保險事故未發生，其無賠償之義務，為有理由，應予採信，
    則原告請求被告台灣產物公司連帶負賠償責任，即屬無據，
    不應准許。
六、綜上所述，原告本於民法第511條之規定有權終止系爭工程
    契約，契約終止後，被告長發公司就溢領之工程款即屬無法
    律上之原因受有利益，原告本於民法第179條之規定，請求
    被告長發公司返還預付款2301萬427元，及自94年11月26日
    起至清償日止，按年息百分之5計算之利息部分，為有理由
    ，應予准許。又被告富邦產物公司就選手宿舍工程所簽具之
    預付款保證保險批單，其性質核屬保險法第95條之1規範之
    保證保險，然因被告富邦產物公司所承保範圍不包含工程預
    付款，是原告請求被告富邦產物公司連帶負賠償責任部分，
    即屬無據，應予駁回。再被告台灣產物公司就技擊館等工程
    所簽訂之契約，其性質亦屬保險法第95條之1規範之保證保
    險，惟被告台灣產物公司所承保之保險事故均係被告長發公
    司不履行系爭工程契約，致原告對工程預付款無法扣回，而
    受有損失者，本件並不符合上開保險事故發生之情形，故原
    告請求被告台灣產物公司連帶負賠償責任部分，亦屬無據，
    亦應駁回。
七、本件事證已臻明確，兩造其餘攻擊防禦方法，經審酌後，或
    與本件無涉，或與判決結果不生影響，毋庸一一論列，併此
    敘明。
八、兩造陳明願供擔保，聲請宣告假執行或免為假執行，經核原
    告勝訴部分，合於法律規定，爰分別酌定相當之擔保金額宣
    告之；原告其餘假執行之聲請，因訴之駁回而失所依據，不
    予准許。
九、訴訟費用負擔之依據：民事訴訟法第79條。
中    華    民    國    98    年    5     月    27    日
                  民事第二庭    審判長法  官  朱漢寶
                                      法  官  黃呈熹
                                      法  官  陳雯珊
以上正本係照原本作成
如對本判決上訴，須於判決送達後20日內向本院提出上訴狀
中    華    民    國    98    年    5     月    27    日
                                      書記官  陳彥樺


司法院資訊處製作；財團法人民間司法改革基金會備份。
